【裁判字號】    94,上,157
【裁判日期】    950124
【裁判案由】    清償債務
【裁判全文】
臺灣高等法院高雄分院民事判決           94年度上字第157號
上  訴  人  丙○○
訴訟代理人  乙○○
被上訴人    甲○○
上列當事人間請求清償債務事件，上訴人對於民國94年7 月21日
臺灣高雄地方法院93年度訴字第2794號第一審判決提起上訴，本
院於95年1 月10日言詞辯論終結，判決如下：
    主      文
上訴駁回。
第二審訴訟費用由上訴人負擔。
    事實及理由
一、上訴人主張：伊與被上訴人原係朋友關係，民國83年1月12
    日，因被上訴人告以其所介紹與其弟黃有富合夥經營之大陸
    福州集盛貿易有限公司（下稱集盛公司），自香港施馬公司
    進口洋酒未付貨款，致使被上訴人沒面子，央求上訴人幫忙
    ，遂在香港向伊借貸港幣66萬6,722元2角，約明以一個月內
    分二期還清，有被上訴人親筆書立之借據為證，伊遂當場開
    立現金支票交予被上訴人處理。詎被上訴人其後竟拒絕返還
    ，嗣於87年1月19日經伊之子陳建福造訪被上訴人，被上訴
    人才分多次給付共計新台幣30萬元利息，爰依消費借貸之法
    律關係，訴請被上訴人應給付伊港幣66萬6,722元本息。原
    審為上訴人敗訴之判決，其上訴聲明：(一)原判決廢棄。(二)被
    上訴人應給付上訴人港幣66萬6,722元2角，及自85年1月1日
    起至清償日止，按年息百分之五計算之利息。(三)第一、二審
    訴訟費用由被上訴人負擔。(四)願供擔保，請准宣告假執行。
二、被上訴人則以：上訴人因獲悉伊之同父異母弟弟黃有富在中
    國福州市經營集盛公司，乃經由伊之介紹，透過香港施馬免
    稅公司出口洋酒售予集盛公司，但上訴人及香港施馬公司並
    未循正常國際貿易手續，即逕將超過原訂貨量之洋酒發送至
    福州保稅區。嗣於83年1月間，上訴人邀伊赴香港，稱將與
    香港施馬公司商談洋酒行銷大陸市場事宜，兩造在83年1月
    11日（或12日）左右，同機飛往香港同住進麗晶酒店（
    Reagent Hotel），當日上訴人即至伊房間聲稱其已與施馬
    公司聯絡，並稱集盛公司尚未支付貨款，因係經由上訴人之
    介紹，故上訴人將受施格蘭總公司之嚴厲處罰，伊遂回答回
    台灣再處理此事，但上訴人堅持要立即處理，上訴人乃透過
    銀行轉帳匯款給施馬公司，並拿麗晶酒店之便條紙要伊簽立
    字據，因伊考慮與上訴人係好友，且該洋酒生意兩造均為介
    紹人，且當時貨品剛至福州保稅倉庫尚未銷售，擔心集盛公
    司未能及時付款，故在字據上加寫分二期開立支票支付，上
    訴人稱伊向其借款云云，殊有誤會。其後上訴人之子陳建福
    多次至醫院門診間向伊索債，伊在不堪其擾之情況下，不得
    已乃以分期支付之方式，自87年12月間至88年5月間，陸續
    匯款共30萬元予上訴人，但此並非支付借款利息等語，資為
    抗辯。其答辯聲明：上訴駁回。
三、兩造不爭執之事項：
（一）被上訴人於83年1月12日（西元1994年1月12日）於香港麗
      晶酒店（Reagent Hotel），書立載明「茲向丙○○先生
      借港幣陸拾陸萬陸仟柒佰貳拾貳元貳拾分整，分為二期在
      壹個月內還清（並於1994年元月17日開立支票），此據，
      立據人甲○○1994年元月12」之「借據」一紙交予上訴人
      。有該借據字條影本一紙在卷可證。
（二）被上訴人分別於下列時間匯入款項於上訴人之子陳建福之
      華南商業銀行000000000000號帳戶，金額共計新台幣30萬
      元：87年12月3日匯5萬元、88年1月5日匯10萬元、88年2
      月3日匯5萬元、88年4月19日匯5萬元、88年5月24日匯5萬
      元。
四、茲兩造所爭執者，乃(一)兩造間就系爭港幣66萬6千722元20分
    款項是否成立消費借貸契約？(二)上訴人是否業已將系爭款項
    交付與被上訴人？經查：
（一）按當事人主張有利於己之事實者，就其事實有舉證之責任
      ，民事訴訟法第277條本文定有明文。故「民事訴訟如係
      由原告主張權利者，應先由原告負舉證之責，若原告先不
      能舉證，以證實自己主張之事實為真實，則被告就其抗辯
      事實即令不能舉證，或其所舉證據尚有疵累，亦應駁回原
      告之請求。又請求履行債務之訴，除被告自認原告所主張
      債權發生原因之事實外，應先由原告就其主張此項事實，
      負舉證之責任，必須證明其為真實後，被告於其抗辯事實
      ，始應負證明之責任，此為舉證責任分擔之原則」（最高
      法院17年上字第917判例、43年台上377號判例意旨參照）
      。準此，「如當事人主張有金錢借貸關係存在，須就其發
      生所須具備之特別要件即金錢之交付與借貸意思表示相互
      一致負舉證責任。而交付金錢之原因多端，或為買賣，或
      為贈與，或因其他之法律關係而為交付，非謂一有金錢之
      交付，即得推論授受金錢之雙方當然為消費借貸關係。若
      僅證明有金錢之交付，未證明借貸意思表示互相一致者，
      尚不能認有金錢借貸關係存在」（最高法院93年台上字第
      19 號判決意旨參照）。
（二）查上訴人起訴主張前開其貸與被上訴人港幣666,722.20元
      ，約明以一個月內分二期還清之事實，固據其提出借據影
      本一紙為證，然被上訴人否認業已收受系爭借款款項，則
      揆諸上述說明，即應由上訴人就其主張之「消費借貸」關
      係，負舉證之責任。惟據上訴人自陳其除了「借據」之外
      ，沒有其他證據可以證明交付款項給被上訴人等語在卷（
      見原審卷第47頁）。且查該字據首行雖載有「借據」二字
      ，其內容為：「茲向丙○○先生借港幣陸拾陸萬陸仟柒佰
      貳拾貳元貳拾分整，分為二期在壹個月內還清（並於一九
      九四年元月十七日開立支票），此據立據人甲○○一九九
      四元月十二」等語。細繹其文義，並未表明被上訴人有收
      到借款之情事，換言之，無法從字據之文義推知上訴人業
      已將系爭款項交付予被上訴人，被上訴人否認業已收受系
      爭借款款項，自非無據。
（三）次查，就系爭款項交付過程，上訴人先則主張係以轉帳方
      式將錢匯入施馬公司，清償集盛公司所欠之部分貨款等語
      （見原審卷第42頁），後則改稱：係開立瑞士銀行現金票
      一紙交與被上訴人收受等語（見原審卷第47頁），復謂：
      所交與被上訴人之現金支票付款銀行為「法國東方銀行」
      「帳號000000000000000號」，原來地址為「44tbFloor,
      One Excbang Square,Hong Kong」，而早已他遷，雖經其
      後併購更名為「東方匯理銀行CRED ITAGRICOLE GROUP.」
      ，其地址為「26-27&30/F,TwoPacifi cPlace,88
      Queensway,HongKong.G.P.O.Box16,HongKong」，而經上
      訴人發函銀行資料保留7 年，故無法查詢當年之銀行往來
      明細，有香港回函二紙可稽，又上訴人已取消往來帳號數
      年，故已無任何資料可提供云云（見原審卷第56～59頁）
      。是依上訴人上開陳述，尚屬無法證實其交付系爭款項之
      付款銀行或票號究為如何。至上訴人於本審提出「法國東
      方銀行」對帳單影本15紙，其中一紙記載1994年（即民國
      83年）1 月13日支出港幣666,722.20元，係匯款至UNION
      BANK，並非現金領款（見本院卷第44頁），亦非自被上訴
      人帳戶匯出，無從證明該款項係由被上訴人所領取，是上
      訴人所稱其簽發現金支票交予被上訴人處理乙節，尚難認
      已盡舉證之責。揆諸前開舉證責任分配之原則，尚難認上
      訴人就系爭款項業已交付予被上訴人。
（四）又就被上訴人前開所辯：借據書立當日上訴人即至伊房間
      聲稱其與施馬公司聯絡稱集盛公司尚未支付貨款，因係經
      由他的介紹，故將受施格蘭總公司之嚴厲處罰，伊遂回答
      回台灣再處理此事，但上訴人堅持要立即處理，必須透過
      銀行轉帳匯款給施馬公司，並拿香港麗晶酒店之便條紙要
      我簽立字據，因考慮與上訴人係好朋友，該洋酒生意兩造
      均為介紹人，當時貨品剛至福州保稅倉庫尚未銷售，擔心
      集盛公司未能及時付款，當時系爭「借據」書立之原因，
      係肇因於集盛公司對施馬公司貨款金額即款港幣666,722.
      20元尚未支付等情，已為上訴人所不爭執，堪信為真實。
      而嗣後系爭貨款業已由集盛公司向施馬公司結清貨款，並
      由黃有富以傳真方式告知被上訴人，此有黃有富書名日期
      為1994年1 月22日致香港施馬洋酒公司財務經理信函內容
      可證（見原審卷第19頁），亦為上訴人所不否認（見原審
      卷第39頁），足證該筆貨款（港幣666,722 元）債務業由
      集盛公司與施馬公司結算清楚，上訴人自毋庸將系爭款項
      交予被上訴人個人收受之必要甚明。
（五）另上訴人主張被上訴人曾於民國88年間委由其子陳建福向
      被上訴人催討系爭借款，此從被上訴人陸續匯入款項計新
      台幣30萬元利息一點可證云云。然被上訴人則否認匯款係
      所謂系爭借款之利息，辯稱係因遭上訴人之子催討不勝其
      擾，因而匯款等語。查縱使被上訴人有前述之匯款，但匯
      款之原因多端，並非僅借款一事，況上訴人對於借款有無
      利息之約定或利率若干，均未舉證以實，自亦難憑此匯款
      即遽認係被上訴人所付之借款利息，亦未能據以認定上訴
      人有交付系爭借款予被上訴人收受之事實至明。
五、綜據上述，本件上訴人就其主張系爭款項交付予被上訴人之
    事實既無法證明，其主張兩造間有消費借貸關係，自無足採
    。從而，上訴人主張本於消費借貸之法律關係，請求被上訴
    人給付借款港幣66萬6722元，及自民國85年1 ?1日起至清償
    日止按年息5%之利息，為無理由，不應准許。原審為上訴人
    敗訴之判決，及駁回其假執行之聲請，並無不合。上訴意旨
    指摘原判決不當，求予廢棄改判，為無理由，應予駁回。至
    兩造其餘攻擊防禦之方法，核於判決之結果不生影響，自不
    一一論述，附此敘明。
六、據上論結，本件上訴為無理由，依民事訴訟法第449 條第1
    項、第78條，判決如主文。
中    華    民    國    95    年    1     月    24    日
                            民事第一庭
                                審判長法官   黃金石
                                法      官   林紀元
                                法      官   林健彥
以上正本證明與原本無異。
如對本判決上訴，須於判決送達後20日內向本院提出上訴狀，其
未表明上訴理由者，應於上訴後20日內向本院提出上訴理由書（
均須按他造當事人之人數附繕本）。上訴時應提出委任律師或具
有律師資格之人之委任狀，並依附註條文規定辦理。
中    華    民    國    95    年    1     月    24    日
                                書  記  官   張明賢
附註：民事訴訟法第466 條之1 ：對於第二審判決上訴，上訴人
應委任律師為訴訟代理人，但上訴人或其法定代理人具有律師資
格者，不在此限。
上訴人之配偶、三親等內之血親、二親等內之姻親，或上訴人為
法人、中央或地方機關時，其所屬專任人員具有律師資格並經法
院認適當者，亦得為第三審訴訟代理人。第1 項但書及第2 項情
形，應於提起上訴或委任時釋明之。


司法院資訊處製作；財團法人民間司法改革基金會備份。
